【裁判字號】    97,上易,529
【裁判日期】    970708
【裁判案由】    詐欺
【裁判全文】
臺灣高等法院高雄分院刑事判決         97年度上易字第529號
上  訴  人  臺灣高雄地方法院檢察署檢察官
被      告  乙○○
上列上訴人因被告詐欺案件，不服臺灣高雄地方法院97年度審易
字第180 號中華民國97年3 月7 日第一審判決（起訴案號：臺灣
高雄地方法院檢察署96年度偵緝字第4203號），提起上訴，本院
判決如下：
    主  文
上訴駁回。
    理  由
一、聲請簡易判決處刑意旨略以：乙○○明知依一般社會生活之
    通常經驗，本可預見將帳戶提供不相識之人使用，可能幫助
    犯罪集團作為不法收取他人款項之用及掩飾或隱匿重大犯罪
    所得財物，竟仍不違其本意，基於幫助詐欺之不確定故意，
    於某不詳時點，在不詳地點，將日前在台中西屯郵局所開立
    之000000-0帳號存款簿與金融卡，交付與真實姓名年籍均不
    詳之人，以此方式幫助該男子所屬之犯罪集團從事詐騙犯行
    。嗣於94年5 月20日15時許，該詐欺集團所屬之人基於詐欺
    之犯意，撥打電話予被害人甲○○，向被害人佯稱其子欠錢
    莊新台幣（下同）18萬元，並要求匯款至其所指定之帳戶內
    ，致被害人陷於錯誤，於同年月15時20分許匯款18萬元入被
    告所申請之前揭郵局帳戶內，而上開款項旋遭該詐騙集團成
    員提領。嗣經被害人發覺受騙，報警處理因而循線查獲上情
    。因認被告乙○○涉犯刑法第30條第1 項、第339 條第1 項
    之幫助詐欺取財罪嫌。
二、按無管轄權之案件，應諭知管轄錯誤之判決，並同時諭知移
    送於管轄法院，且得不經言詞辯論為之，刑事訴訟法第304
    條、第307 條分別定有明文。次按，案件由犯罪地或被告之
    住所、居所或所在地之法院管轄，刑事訴訟法第5 條第1 項
    亦有明文。而此管轄恆定原則，係以「起訴時」為準，即以
    案件繫屬法院之日為據；又此所謂被告所在地，係指被告起
    訴時之所在地而言。
三、經查，本件被告之住所係在臺中市○區○○里○○路142 號
    7 樓之1 ，居所為臺中市○○區○○路五段107 號，業據被
    告於偵查中經通緝到案時陳明在卷，並被告於偵訊後亦經檢
    察官命限制住居於上開處所，且亦查無被告在監、押資料，
    有臺灣高等法院在監在押全國紀錄表可稽，足見被告之住居
    所及現所在地均非在高雄地區。又被告否認犯罪，而依卷內
    資料，亦難認其交付上開帳戶存摺、金融卡及密碼等物予詐
    騙集團使用之地點係在高雄地區內；另被害人甲○○遭詐騙
    、匯款及款項所匯入之地點，均非在高雄地區內，亦有被害
    人之警詢筆錄、被告上開帳戶開戶資料在卷可稽；再者，依
    卷內所存之證據資料，尚無從證明本件正犯係在高雄地區內
    對被害人實施詐騙行為，是就本案犯罪地而言，原審法院亦
    無管轄權。此外，本案卷證亦無從證明本案繫屬於原審法院
    時，被告所在地係在高雄地區內。從而，尚難認原審法院有
    管轄權，揆諸首揭說明，檢察官向原審法院聲請以簡易判決
    處刑，尚有未合。
四、至於公訴人上訴意旨稱：本件原始偵查案號為95年度偵字第
    7048號，被告共有三人即乙○○、陳榮文與潘容茂，而上開
    三人與收受帳戶之詐騙集團成員為刑事訴訟法第7 條第2款
    所謂數人共犯一罪或數罪之相牽連案件關係。又其中被告潘
    容茂（臺灣高雄地方法院93年簡字第1234號，按應係臺灣屏
    東地方法院94年簡字第1234號）與陳榮文（臺灣高雄地方法
    院94年簡字第4796號），皆因業經判決確定，故另為不起訴
    處分。但其中被告陳榮文於起訴時之住所地為高雄市○○區
    ○○街28號3 樓，被害人甲○○匯款結果地為第一商業銀行
    十全路分行，則揆諸前揭法條規定，原審就其餘共犯陳榮文
    與潘容茂等人既有管轄權，則對被告亦有管轄權。原審漏未
    審酌刑事訴訟法第7 條之相牽連關係，而為管轄錯誤之判決
    ，顯有適用法條不當之違法，爰請撤銷原判決，發回原審云
    云。經查，刑事案件之管轄權，依刑事訴訟法第5 條第1 項
    規定，原則應由案件之犯罪地或被告之住所、居所或所在地
    之法院管轄，但若數同級法院管轄之案件相牽連者，則得合
    併由其中一法院管轄，刑事訴訟法第6 條第1 項固定有明文
    。然而牽連管轄係因為促進訴訟經濟原則，始由同一法院合
    併管轄，因此必於各該案件均已繫屬或將來均可繫屬於法院
    者，始有合併管轄審判之餘地。反之，如相牽連他案件已判
    決確定或不起訴確定在案，自無現在、將來繫屬於法院而與
    他案合併管轄審理之實益，即應回歸一般土地管轄原則，始
    合意旨。本件公訴人所稱之被告陳榮文與潘容茂等二人，皆
    曾因詐欺案經臺灣高雄地方法院、臺灣屏東地方法院判決確
    定等情，有上開陳榮文與潘容茂之判決書在卷可稽，是上開
    陳榮文與潘容茂二人既經判決確定且公訴人亦因而另為不起
    訴處分確定在案，則被告陳榮文與潘容茂二人無論現在或未
    來均無因本案而繫屬法院審理之可能，則依上開說明，本件
    被告亦無因相牽連關係而由非土地管轄之臺灣高雄地方法院
    單獨審理之實益。至於公訴人所稱被害人甲○○匯款結果地
    為第一商業銀行十全路分行乙事，惟本件被告所開立之帳戶
    係郵局帳戶，而被害人甲○○固亦有一筆18萬元之款項匯入
    被告之上開郵局帳戶，但該郵局帳戶係臺中市西屯郵局，並
    非第一商業銀行十全路分行，有警詢卷可稽，是有關被告之
    犯罪地亦非在高雄地區。公訴人以其他非共犯之同案被告之
    犯罪結果地，視為本件被告之犯罪地，於法不容。
五、原審為管轄錯誤之判決，併同時諭知移送臺灣臺中地方法院
    ，核無違誤。公訴人上訴意旨，指摘原判決不當，為無理由
    ，應予駁回，且不經言詞辯論為之。
據上論斷，依刑事訴訟法第368條、第372條，判決如主文。
中    華    民    國    97    年    7     月    8     日
                  刑事第四庭    審判長法  官  蕭權閔
                                      法  官  陳吉雄
                                      法  官  吳進寶
以上正本證明與原本無異。
不得上訴。
中    華    民    國    97    年    7     月    8     日
                                      書記官  林佳蓉


司法院資訊處製作；財團法人民間司法改革基金會備份。
